---
title: "Metadatos."
author: "Beatriz Nistal Nuño"
date: "2025-03-25"
output:
  html_document: default
  word_document: default
---

```{r setup, include=FALSE}
knitr::opts_chunk$set(echo = TRUE)
```



Los datos se cargan como un archivo de Microsoft Excel, (cada columna es una variable y cada fila es una observación). El archivo de Excel contiene una Hoja de Datos y una Hoja de metabolitos. La Hoja de Datos contiene todas las concentraciones de metabolitos y los metadatos asociados a cada observación (incluye las columnas: Idx, *SampleID*, *SampleType* y *Class*). La Hoja de metabolitos contiene todos los metadatos correspondientes a cada metabolito medido (incluye las columnas: Idx, *Name*, *Label*, *Perc_missing* y *QC_RSD*). 
 
En este ejemplo, los datos importados constan de 140 muestras y 149 metabolitos. Cada fila describe una sola muestra de orina, donde:

+ Las columnas M1 a M149 describen las concentraciones de metabolitos.
+ La columna *SampleType* indica si la muestra fue un control de calidad agrupado (QC) o una muestra de estudio.
+ La columna *Class* indica el resultado clínico observado para ese individuo: GC = Cáncer gástrico, BN = Tumor benigno, HE = Control sano. 


```{r, message=FALSE, warning=FALSE }
library(Biobase) 
```



```{r }
library(readxl)
datafile = read_excel("GastricCancer_NMR (final).xlsx", sheet=1) # leo la Hoja de Datos
head(datafile)
dim(datafile)
```

 
En este ejemplo, los datos importados de los metabolitos constan de 149 metabolitos (los mismos que en la tabla de datos).

Cada fila describe un único metabolito, donde:

+ La columna Idx es un índice único de metabolito.
+ La columna *Name* es el encabezado de columna correspondiente a este metabolito en la tabla de datos.
+ La columna *Label* proporciona un nombre único para el metabolito (o un identificador).
+ La columna *Perc_missing* indica el porcentaje de muestras que no contienen una medición de este metabolito (datos faltantes).
+ La columna *QC_RSD* es una puntuación de calidad que representa la variación en las mediciones de este metabolito en todas las muestras.


```{r }
metabolite_metadata <- read_excel("GastricCancer_NMR (final).xlsx", sheet=2 )  # leo la Hoja de metabolitos
head(metabolite_metadata)
metabolite_metadata=as.matrix(metabolite_metadata)  # convierto la hoja de excel a matriz
head(metabolite_metadata)
dim(metabolite_metadata)

```



```{r}


datafile_matrix= as.matrix(datafile)  # convierto la hoja de excel a matriz
rownames(datafile_matrix)=datafile_matrix[ , 2]  #asigno a los nombres de las filas la columna del número de muestra
datafile_matrix_reduced=datafile_matrix[ ,c(-1,-2,-3,-4)]  # elimino las columnas que contienen los metadatos de cada muestra

# Transposing the matrix
t_datafile_matrix_reduced <- t(datafile_matrix_reduced)
dim(t_datafile_matrix_reduced)
numbers=as.numeric(t_datafile_matrix_reduced[ ,1:140])  # convierto la matriz de concentraciones de metabolitos a números analizables
t_datafile_matrix_reduced= matrix(numbers, nrow=149, byrow=FALSE)

rownames(t_datafile_matrix_reduced)=colnames(datafile_matrix_reduced)  # asigno nombres a las filas
colnames(t_datafile_matrix_reduced)=rownames(datafile_matrix_reduced)  # asigno nombres a las columnas
t_datafile_matrix_reduced[1:5,1:5]
sample_metadata = datafile_matrix[ ,c(1,2,3,4)]  # selecciono los metadatos de las muestras que luego formarán parte del objeto SummarizedExperiment 
rownames(sample_metadata)=sample_metadata[ , 1] # asigno nombres a las filas
sample_metadata= sample_metadata[,-1]  # elimino la primera columna
sample_metadata[1:5,]
dim(sample_metadata)



rownames(metabolite_metadata)=metabolite_metadata[,1]
metabolite_metadata=metabolite_metadata[,-1]  # elimino la primera columna
metabolite_metadata[1:5,]
sample_metadata= as.data.frame(sample_metadata) # convierto la matriz de metadatos a dataframe, que es el tipo de datos que necesita el SummarizedExperiment
head(sample_metadata)
metabolite_metadata= as.data.frame(metabolite_metadata) # convierto la matriz de metabolitos a dataframe, que es el tipo de datos que necesita el SummarizedExperiment
metabolite_metadata[1:5,]
sapply(metabolite_metadata, class)  # compruebo los tipos de datos de las columnas de los metabolitos
metabolite_metadata$Perc_missing=as.numeric(metabolite_metadata$Perc_missing)  # convierto esta columna a numérica
metabolite_metadata$QC_RSD=as.numeric(metabolite_metadata$QC_RSD)  # convierto esta columna a numérica

str(t_datafile_matrix_reduced)  # compruebo los tipos de datos de las columnas
str(sample_metadata)  # compruebo los tipos de datos de las columnas
str(metabolite_metadata)  # compruebo los tipos de datos de las columnas
```


```{r, message=FALSE, warning=FALSE}
library("SummarizedExperiment")
```


```{r}
stopifnot(rownames(t_datafile_matrix_reduced) == metabolite_metadata$Name) # compruebo que los nombres coinciden
stopifnot(colnames(t_datafile_matrix_reduced) == sample_metadata$SampleID) # compruebo que los nombres coinciden
rownames(sample_metadata)=sample_metadata$SampleID
rownames(metabolite_metadata)=metabolite_metadata$Name
se <- SummarizedExperiment(assays = list(counts = t_datafile_matrix_reduced), colData = sample_metadata, rowData = metabolite_metadata) # construyo el SummarizedExperiment
se  # visualizo el SummarizedExperiment
assay(se)[1:5,1:5]   # visualizo la matriz de concentraciones que forma parte del SummarizedExperiment

head(colData(se)) # visualizo los datos de las muestras que forman parte del SummarizedExperiment
dim(colData(se))
head(rowData(se)) # visualizo los datos de los metabolitos que forman parte del SummarizedExperiment
dim(rowData(se))
  
```

